【裁判字號】    99,上易,388
【裁判日期】    990608
【裁判案由】    詐欺
【裁判全文】
臺灣高等法院高雄分院刑事判決         99年度上易字第388號
上  訴  人  臺灣屏東地方法院檢察署檢察官
被      告  乙○○
選任辯護人  萬維堯律師
上列上訴人因被告詐欺案件，不服臺灣屏東地方法院98年度易字
第527 號中華民國99年3 月10日第一審判決（起訴案號：臺灣屏
東地方法院檢察署98年度偵字第2211號、第3752號，併辦案號：
台灣高雄地方法院檢察署98年度偵字第11903 號），提起上訴，
本院判決如下：
    主  文
原判決撤銷。
乙○○幫助意圖為自己不法之所有，以詐術使人將本人之物交付
，處拘役伍拾日，如易科罰金，以新台幣壹仟元折算壹日。
    事  實
一、乙○○客觀上可以預見一般取得他人帳戶使用之行徑，常與
    財產犯罪所需有密切關連，竟仍基於幫助詐欺之未必故意，
    於民國97年12月24日21時許，在高雄縣鳳山市○○路與正義
    路交叉路口之便利商店，將其所有之中華郵政股份有限公司
    平鎮南勢郵局帳號000-0000000-000000號帳戶之存摺影本、
    提款卡及提款卡密碼等物，交付真實姓名、年籍不詳之成年
    人使用。嗣該人取得上開提款卡等物後，即由其所屬之詐騙
    集團內不詳成員，在雅虎奇摩網站、露天市集國際資訊股份
    有限公司網站上，虛設網頁拍賣物品，供不特定人上網競標
    ，致丙○○等7 人陷於錯誤，於附表所示之時、地依指示以
    轉帳方式匯款至被告上開帳戶內，該詐騙集團成員再以被告
    交付之提款卡將上開款項提領一空。
二、案經屏東縣警察局屏東分局報請台灣屏東地方法院檢察署檢
    察官、高雄市政府警察局苓雅分局報請台灣高雄地方法院檢
    察署檢察長呈請台灣高等法院檢察署令轉台灣屏東地方法院
    檢察署檢察官偵查起訴。
     理  由
壹、程序方面：
一、被告以外之人（包括證人、鑑定人、告訴人、被害人及共同
    被告等）於審判外之陳述雖不符刑事訴訟法第159 條之1 至
    之4 等四條之規定，而經當事人於審判程序同意作為證據，
    法院審酌該言詞陳述或書面陳述作成時之情況，認為適當者
    ，亦得為證據；當事人、代理人或辯護人於法院調查證據時
    ，知有刑事訴訟法第159 條第1 項不得為證據之情形，而未
    於言詞辯論終結前聲明異議者，視為有前項之同意，同法第
    159 條之5 定有明文。立法意旨在於傳聞證據未經當事人之
    反對詰問予以核實，原則上先予排除。惟若當事人已放棄反
    對詰問權，於審判程序中表明同意該等傳聞證據可作為證據
    ；或於言詞辯論終結前未聲明異議，基於尊重當事人對傳聞
    證據之處分權，及證據資料愈豐富，愈有助於真實發見之理
    念，且強化言詞辯論主義，使訴訟程序得以順暢進行，上開
    傳聞證據亦均具有證據能力。本件證人即被害人丙○○、庚○○、戊○○、辛○○、丁○○、己○○及甲○○等人於警
    詢時證述，經檢察官、辯護人及被告等人於本院準備程序明
    示同意作為證據，本院審酌上開筆錄作成時，較無人情施壓
    或干擾，亦無不當取供之情形，認為以之作為本案之證據亦
    屬適當，是其等於警詢中之證言自具有證據能力。
二、刑事訴訟法第159 條之4 規定，除前三條之情形外，下列文
    書亦得為證據：「一除顯有不可信之情況外，公務員職務上
    製作之紀錄文書、證明文書。二除顯有不可信之情況外，從
    事業務之人於業務上或通常業務過程所須製作之紀錄文書、
    證明文書。三除前二款之情形外，其他於可信之特別情況下
    所製作之文書。」；本件卷附之國泰世華銀行ATM 轉出明細
    查詢1 紙、中國信託自動櫃員機交易明細表1 紙、郵政自動
    櫃員機交易明細表2 紙、郵政國內匯款單1 紙、彰化銀行自
    動櫃員機交易明細表1 紙、合作金庫銀行自動櫃員機交易明
    細表1 紙及被告上開郵局帳戶之開戶資料、帳戶歷史交易清
    單1 份等，俱符合上揭文書之要件，經查亦無顯不可信之情
    況，上開文書應具有證據能力。
貳、實體方面：
一、訊據被告乙○○直承「於民國97年12月24日21時許，在高雄
    縣鳳山市○○路與正義路交叉路口之便利商店，將其所有之
    中華郵政股份有限公司平鎮南勢郵局帳號000-0000000-0000
    00號帳戶之存摺影本、提款卡及提款卡密碼等物，交付真實
    姓名、年籍不詳之成年人使用。」，惟否認犯罪，辯稱：「
    我是去應徵工作，在不知情情況下被騙，始交付上開帳戶資
    料，我所應徵的工作係司機，駕車載送小姐去上班，公司稱
    接送小姐的錢會先匯到我帳戶，故需要我提供上開帳戶資料
    ，供審核我上開帳戶是否有不良紀錄，我當時有懷疑對方為
    何要我提供上開帳戶資料，然因應徵工作很累，想儘快獲得
    工作」等語。辯護人則為之辯護稱：「被告與其友人蔡順發
    於97年12月24日，購買自由時報應徵工作，被告有使用其所
    有0000000000號行動電話與該些廠商聯絡，當日晚間，被告
    所應徵商務司機之工作，對方稱要調查被告之債信，被告始
    將上開帳戶資料交付對方，並無幫助詐欺之不確定故意」等
    語。
二、經查：
  (一)被告於97年12月24日21時許，在高雄縣鳳山市○○路與正義
    路交叉路口之便利商店，將其所有上開帳戶資料，交付與真
    實姓名、年籍不詳成年男子之事實，業據其於警、偵訊中坦
    承無訛（見屏警分偵字第00980003258 號卷第5 頁、屏東地
    檢署98年度偵字第2211號卷第6 頁），並於原審法院準備程
    序中供述綦詳，另證人即與被告一同應徵相同工作之蔡順發
    就上情亦於原審法院審理時證述明確，是此部分事實堪以認
    定。
  (二)證人即被害人丙○○、庚○○、戊○○、辛○○、丁○○、
    己○○及甲○○等人，分別於附表所示之時、地，遭詐騙集
    團成員施以前開公訴意旨所述之詐術，致陷於錯誤，而匯款
    或轉帳如附表所示之金額入被告上開帳戶內之事實，業經上
    開證人7 人於警詢時證述明確（見上開警卷第13-14 、21-2
    3 、30-32 、38-39 、44-45 、53-54 、62-63 頁），並有
    國泰世華銀行ATM 轉出明細查詢1 紙（見上開警卷第18頁）
    、中國信託自動櫃員機交易明細表1 紙（見上開警卷第27頁
    ）、郵政自動櫃員機交易明細表2 紙（見上開警卷第36頁、
    第49頁）、郵政國內匯款單1 紙（見上開警卷第41頁）、彰
    化銀行自動櫃員機交易明細表1 紙（見上開警卷第58頁）、
    合作金庫銀行自動櫃員機交易明細表1 紙（見上開警卷第64
    頁）及被告上開郵局帳戶之開戶資料、帳戶歷史交易清單1
    份（見高市警苓分偵字第0980000114號卷第4-7 頁）等存卷
    可佐，是被告上開帳戶被詐騙集團使用，作為對他人詐欺犯
    罪工具之事實，應可認定。
  (三)被告辯以「看報紙應徵司機，始交付上開帳戶資料，載送小
    姐上班，公司稱接送小姐的錢會先匯到我帳戶，故需要我提
    供上開帳戶資料，供審核我上開帳戶是否有不良紀錄，我當
    時有懷疑對方為何要我提供上開帳戶資料，然因應徵工作很
    累，想儘快獲得工作，並無幫助詐欺之意」云云。固核與證
    人蔡順發於原審法院審理時證稱：「我與被告曾在97年12月
    24日在高雄應徵工作，當天我與被告曾依自由時報之登載，
    應徵聯絡電話為0000000000號行動電話、工作內容為商務司
    機之工作，經撥打該電話連絡後，對方稱要審核我們在銀行
    的資金來往、視我們帳戶內金額轉出、入是否頻繁，看我們
    帳戶若有錢存入是否會因其他事由遭轉走，而要求我們攜帶
    存摺、提款卡及提款卡密碼，我們係在高雄縣鳳山市○○路
    與正義路口某便利商店門口應徵該工作，因該公司之人稱要
    先帶我們的資料回去審核，錄取之後方會帶我們去公司，該
    商務司機之工作內容係接送小姐上下班，客人會先將錢匯到
    我帳戶內，我領出來交與公司，公司再將薪資給我們，後來
    該公司之人有打電話跟我們說審核通過了，會另行通知何時
    上班，之後我們發覺被騙，便有去警局備案，警察告知我們
    帳戶已被列為警示帳戶」等語（見原審法院審判筆錄第3-7
    頁）大致相符；然被告迄未提出該老闆之真實姓名以供查證
    ，此與一般應徵者至少知悉負責人基本資料之情形迥異其趣
    ，是其上開所辯，已有可疑；次查，被告係在高雄市○○路
    與正義路口交付上開金融卡資料等情，業據其供承明白，其
    在路口任意交付帳戶資料予不相識之人，顯非應徵工作應有
    之舉，況被告既已交付金融卡等資料，何以對方未指派任何
    工作即逕令被告回家等候通知？更何況應徵工作根本不必提
    供個人存摺、金融卡及密碼，此為一般之常識，被告除提供
    存摺影本外，連提款卡及提款卡密碼等物，均交付並告知真
    實姓名、年籍不詳之成年人，實與常理相違，而不可採。證
    人蔡順發所涉部分，亦經台灣屏東地方法院98年度簡上字第
    178 號判處幫助詐欺拘役50日確定，有其前科表及該判決可
    考。
四、被告雖又辯稱：「老闆要我提供金融卡以供查驗資格」云云
    。惟公司行號僱用員工，應要求應徵者提出個人身分證、學
    歷證書及駕照等資格、能力證件以供查驗，而金融卡根本無
    從顯示持卡人之身分、能力，公司行號自不可能以金融卡查
    驗其資格？是被告此辯解，與事實有違；其另稱：「收到款
    項後可直接存入帳戶中，再由我領出交予老闆」云云，然其
    何不直接存入該老闆所提供之帳戶，如此豈不更省時省力！
    此無非詐欺智能犯虛擬出之巧辯手法，不合常理，核被告所
    辯皆為臨訟編撰之詞，殊無可採。
五、被告所提出之報紙影本即自由時報97年12月24日G3版刊登「
    商務司機、無經驗可、無須自備車、可立即上班、優先錄取
    、0000000000」求職廣告（見原審卷第27頁）；被告所使用
    之行動電話號碼0000000000號，業經其供承在卷（見原審審
    判筆錄第12頁），並有警卷被告年籍資料欄在卷可查。而參
    以被告所提出其所使用之上開行動電話門號通聯記錄（見原
    審卷第29-30 頁），其上記載被告曾分別於97年12月24日16
    時12分6 秒、同日19時17分14秒及同日20時12分39秒，撥打
    上開求職廣告之電話，通話時間分別為29秒、515 秒及62秒
    ，而上開廣告電話之使用人亦曾於當日19時49分21秒撥打被
    告所使用之行動電話號碼，復於97年12月26日14時2 分32秒
    、97年12月28日21時12分56 秒 及97年12月29日18時5 分39
    秒撥打被告上開行動電話與之聯絡，而本件被害人等遭詐騙
    陷於錯誤並匯款之時間，均係在97年12月28、29日間，足證
    明被告與對方雙方時有通話，此無非詐欺集團相互間之通訊
    ，益徵其主觀上有提供上開帳戶資料予他人非法使用之意思
    。至被告雖事後前來警局備案，核係事後藉此掩飾之舉，無
    礙其罪名之成立。本件依一般經驗法則觀之，被告顯非為應
    徵工作始將帳戶資料交他人，已無疑義。又現今無論平面或
    電子媒體一再報導詐欺集團屢以人頭帳號作為詐財工具，而
    一般人本於生活經驗及認識，在客觀上當可預見將帳號、金
    融卡及密碼提供予陌生之第三人，該人可能利用該帳號遂行
    其詐財行為，而被告為成年人受高職學校完整之教育，以其
    知識及社會經驗，應可預見該人取得該金融卡資料將持以之
    作為詐欺犯罪之用，被告竟仍提供予他人使用，顯有幫助詐
    欺之不確定故意至明，本件事證明確，被告犯行堪予認定。
六、本件被告係以幫助他人遂行詐欺取財犯行之意思而參與犯罪
    構成要件以外之行為，為幫助犯。是核被告所為，係犯刑法
    第30條第1 項前段、第339 條第1 項之幫助詐欺取財罪。被
    告以1 交付存摺、提款卡、密碼之幫助行為，分別造成如附
    表所示之7 名被害人受有損害，為想像競合犯，應依刑法第
    55條之規定，從一幫助詐欺取財罪處斷，並依幫助犯之規定
    ，減輕刑責。
七、原審不察為被告無罪之判決，不無違誤。檢察官上訴意旨指
    摘原判決不當，為有理由，應由本院撤銷改判，審酌被告素
    行、犯罪動機、提供帳號予他人遂行詐騙行為，增加司法機
    關查緝困難，並助長詐欺集團氣焰，擾亂社會秩序，造成被
    害人財產上之損失，惟詐騙集團行騙所得不多及其犯後態度
    等情，量處如主文所示之刑，並依資力、地會地位各情，諭
    知易科罰金之折算標準。
據上論斷，應依刑事訴訟法第369 條第1 項前段、第364 條、第
299 條第1 項前段，刑法第55條、第339 條第1 項、第30條第1
項、第2 項、刑法第41條第1 項前段，刑法施行法第1 條之1 ，
判決如主文。
本案經檢察官彭南雄到庭執行職務。
中    華    民    國    99    年    6     月    8    日
                刑事第二庭  審判長法  官  林正雄
                                  法  官  黃壽燕
                                  法  官  陳啟造
以上正本證明與原本無異。
不得上訴。
中    華    民    國    99    年    6     月    8    日
                                  書記官  林明威
中華民國刑法第339條
（普通詐欺罪）
意圖為自己或第三人不法之所有，以詐術使人將本人或第三人之
物交付者，處5 年以下有期徒刑、拘役或科或併科1 千元以下罰
金。
中華民國刑法第30條
（幫助犯及其處罰）
幫助他人實行犯罪行為者，為幫助犯。雖他人不知幫助之情者，
亦同。
幫助犯之處罰，得按正犯之刑減輕之。
附表：
┌──┬──────────────────────┐
│編號│被害經過                                    │
├──┼──────────────────────┤
│一  │丙○○於97年12月29日10時50分許，在臺北市中正│
│    │區○○路○ 段6 巷11號5 樓，透過電腦上網至雅虎│
│    │奇摩網站購買1 台哈電族A2000 彩色整句電子翻譯│
│    │辭典，並於同日13時52分許，以網路銀行轉帳2,39│
│    │0 元。                                      │
├──┼──────────────────────┤
│二  │庚○○於97年12月29日11時39分許，在臺北市信義│
│    │區○○○路417 號3 樓之2 ，透過電腦上網至露天│
│    │市集網站購買每張面額1000元SOGO禮券9 張，並於│
│    │同日12時29分許，以中國信託自動櫃員機轉帳9,00│
│    │0 元。                                      │
├──┼──────────────────────┤
│三  │戊○○於97年12月29日10時34分許，在高雄市苓雅│
│    │區○○街7 巷12號，透過電腦上網至雅虎奇摩網站│
│    │購買1 台筆記型電腦(ASUS Eee PC 1000H 160G XP│
│    │版) ，並於同日12時33分許，以郵政自動櫃員機轉│
│    │帳12,000元。                                │
├──┼──────────────────────┤
│四  │辛○○於97年12月29日某時許，在桃園縣中壢市大│
│    │仁五街18號2 樓，透過電腦上網至雅虎奇摩網站購│
│    │物，並於同日12時48分許，以郵局臨櫃匯款7,000 │
│    │元。                                        │
├──┼──────────────────────┤
│五  │丁○○於97年12月28日某時許，在高雄市新興區五│
│    │福一路140 號，透過電腦上網至雅虎奇摩網站購買│
│    │奶粉，並於翌日13時4 分許，以郵政自動櫃員機轉│
│    │帳25,000元。                                │
├──┼──────────────────────┤
│六  │己○○於97年12月29日某時許，在臺北市中正區○○○    ○○街20之1 號5 樓，透過電腦上網至雅虎奇摩網站│
│    │購買1 台觸控式數位隨身聽(ipod nano 16G第四代│
│    │)， 並於同日13時26分許，以彰化銀行自動櫃員機│
│    │轉帳4,900 元。                              │
├──┼──────────────────────┤
│七  │甲○○於97年12月29日某時許，在臺北縣樹林市保│
│    │安二街45號，透過電腦上網至雅虎奇摩網站購買1 │
│    │台觸控式數位隨身聽(ipod nano 8GB第四代) 及1 │
│    │台筆記型電腦(ACER Aspireone8.8吋XP版) ，並於│
│    │同日14時53分許，以合作金庫銀行自動櫃員機轉帳│
│    │15,000元。                                  │
└──┴──────────────────────┘

司法院資訊處製作；財團法人民間司法改革基金會備份。
